【裁判字號】    92,訴,404
【裁判日期】    920923
【裁判案由】    侵權行為損害賠償
【裁判全文】
臺灣屏東地方法院民事判決       九十二年度訴字第四○四號
    原      告  甲○○
    訴訟代理人  周春米律師
    複 代理 人  蔡將葳律師
    被      告  乙○○
右當事人間請求侵權行為損害賠償事件，於民國九十二年九月九日言詞辯論終結，本
院判決如左：
    主      文
被告應給付原告新台幣壹拾玖萬貳仟陸佰貳拾元，及自民國九十二年五月十四日起至
清償日止，按週年利率百分之五計算之利息。
原告其餘之訴駁回。
訴訟費用由被告負擔百分之十七，餘由原告負擔。
本判決原告勝訴部分，於原告以新台幣陸萬元為被告供擔保後，得假執行。
    事      實
甲、原告方面：
一、聲明：(一)被告應給付原告新台幣（下同）一百零九萬四千三百二十元，及自起訴
    狀繕本送達翌日（即民國九十二年五月十四日）起至清償日止，按週年利率百分
    之五計算之利息。(二)願供擔保，請准宣告假執行。
二、陳述：
（一）被告於九十一年八月二十六日九時許，在屏東市○○街一五九號前，基於傷害
      之犯意，手持折疊刀刺向原告，致原告因此受有左手裂傷三公分、上腹裂傷二
      公分及肝臟裂傷二公分併腹內出血等傷害，經台灣屏東地方法院檢察署檢察官
      以九十一年度偵字第六二○三號聲請簡易判決處刑書向鈞院提起公訴，爰依侵
      權行為法則請求被告賠償原告因此所受損害。
（二）原告請求被告賠償左列各項損害之金額：
    1.醫療費用及證明書費：原告於九十一年八月二十六日前往寶建醫院急診並辦理
      住院，進行腹腔檢查及肝臟縫合手術，住院十日，之後多次前往醫院進行門診
      ，且於九十一年八月二十六日前往派出所報案而提出診斷證明書一張，支出證
      明書費一千五百元，並於被告對原告提出傷害告訴之刑事案件（臺灣屏東地方
      法院檢察署九十一年度偵字第四六八七號）偵查中，分別於九十一年九月十四
      日、十九日及二十七日提出診斷證明書，共計支出證明書費一千七百元，故醫
      療費用及證明書費共計支出三萬四千三百二十元。
    2.看護費用：原告因前開傷害進行肝臟縫合手術，住院十日，出院後猶無法自理
      生活，自九十一年八月二十六日起至同年九月二十五日止，共計一個月，由其
      妻看護，以每日看護費二千元計算，計支出看護費六萬元。
    3.精神慰撫金：原告係初中畢業，已於二、三年前退休，擁有一筆土地及一棟三
      層樓房屋。原告無端遭被告持刀行刺，受有重創，迄今驚嚇無法忘懷，精神上
      所受痛苦，莫此為甚，被告犯後更無悔意，致使原告所受精神上痛苦，更加劇
      烈，是請求精神慰金一百萬元。
三、對被告抗辯所為陳述：
    我國醫院及開業醫師均採醫藥合辦制度，故所謂醫療費用自應包括診斷費在內，
    所謂診斷書，不過為書面診斷報告，故診斷書仍屬診斷費之性質，自應屬醫療費
    用。退一步言，侵權行為與損害之因果關係，並不限於回復身體健康所必要治療
    費用，應解為因傷害行為所引起之直、間接損害，均應包括在內，被害人所支出
    診斷書費用，實因加害人之侵權行為所引起，自有相當因果關係。
四、證據：提出收據影本八件，及驗傷診斷書、診斷證明書、戶籍謄本、土地及建築
    改良物所有權狀、財產歸屬資料清單等影本各一件為證，並請求訊問證人陳蔡絹
    。
乙、被告方面：
一、聲明：駁回原告之訴。
二、陳述：
（一）被告於九十一年八月二十六日九時許欲拉下鐵門外出之際，一輛已發動機車正
      在隔壁公寓大門前，被告轉頭觀看發現係原告，原告竟罵被告「瘋子」，當時
      被告氣極並想起原告及其子於九十年八月八日晚上聯手毆打被告之情形，乃欲
      追打原告，原告遂加速行駛，被告追十多步後，因見原告已遠去，遂往回走。
      嗣被告回到家門口並回頭觀看時，看見原告持一支生鏽鐵器並說；「要打來呀
      ！」，被告見狀立即自口袋取出折疊刀，惟折疊刀尚未弄好，原告即砍過來，
      被告見狀立即抵擋，雙方開始互殺。又被告走回家門口時，當時心情本已冷靜
      許多，原告說：「要打來呀！」並立即砍過來，係造成雙方互殺之主因，且因
      原告想前進砍被告，致其身體碰觸被告之刀尖而受傷。且原告僅表皮受傷，請
      就此向寶建醫院調閱原告之病歷卡。
（二）被告之右手背及右前臂有六處傷口，其右手背之一處刮傷長約二公分，其右前
      臂之一處刮傷長度約三公分而另一處長度約一公分，並均刮出一層厚皮。而原
      告手持鐵器之粗端，細斷端朝下，砍到被告之外衣，造成被告之外衣裂一個洞
      及長五公分之條形，由此可知原告砍被告之意強烈。又雙方互殺當時，被告眼
      前一片黑暗，但覺右手劇烈刺痛，被告欲左轉進入家門，突覺身上一陣震動（
      事後回想應是原告砍到被告之外衣）而回頭，發現原告先走到對面路邊，再走
      到被告之前面牽機車並表示要報警，被告見原告之外衣上血跡約約五十元硬幣
      大，被告嚇呆了。
（三）被告因出門經常遇到原告，唯恐遭到原告攻擊，才將折疊刀放在口袋中以備自
      衛之用。而不起訴處分書以原告比被告年輕九歲，且其體形較被告寬壯，其傷
      勢較被告重為由，認原告係先受攻擊之一方，此推斷不合理，因世上不少案例
      都是強者欺侮弱者，弱者忍受之，且不起訴處分書所提停車糾紛，距離案發已
      一年多，怎可拿來作本案之說詞。
（四）原告於偵查中表示自機車後視鏡看見有人敲打其汽車等語，惟其汽車停放在其
      公寓前路邊，不會發生停車糾紛，且被告於五月十五日自行實驗，發現自機車
      後視鏡看「路右」之人車，距離六十公尺內可觀看清楚，距離六十公尺以上即
      不易觀看清楚，而案發當天，被告追不到原告時，原告之機車距離被告之家門
      口一百公尺以上，且被告之家門口再過去四公尺始為原告所有汽車之停放處，
      則原告如何看清楚人車，足認原告所言係藉口，其折返欲毆打被告才是目的，
      且被告追原告，原告為何加速，因原告知罵「瘋子」是不對。
（五）被告於九十年五月間前往位在青島街房屋，經常看見原告每星期一至五載其孫
      子上下學。且於案發後第四天早上，被告前往位在青島街房屋，曾看見原告駕
      駛機車出門，再過三天又聽人說原告向鄰居展示其開刀後傷痕。而原告僅表皮
      受傷，且夫妻互有照顧義務，原告自不得請求看護費及精神慰撫金。且原告所
      提醫療費用收據乃包括四筆證明書費共計三千二百元，且其中一張收據記載診
      病日期為九十一年七月十九日至同年八月二十六日，且其中三張收據所載就診
      日期均包括九十二年八月二十六日，甚不合理。且原告所提診斷證明書之醫師
      囑言欄內並未提到九十一年九月四日、十九日及二十七日三次醫療，則前開三
      次醫療是否與本件無關。
（六）被告係專科學校畢業，於七十二年間退休，擁有二棟房屋，其中位在屏東市○
      ○路房地，係巷內平房且已破損不能居住，另位在青島街之房屋，非屬商業區
      ，屋齡三十二年。
三、證據：提出台灣屏東地方法院檢察署九十一年度偵字第六二○三號聲請簡易判決
    處刑書及九十一年度偵字第四六八七號不起訴處分書影本各一件，及寶建醫院入
    院志願書一件為證。
丙、本院依職權函詢寶建醫院，及調閱台灣屏東地方法院檢察署九十一年度偵字第四
    六八七號、九十一年度偵字第六二○三號、九十二年度聲議字第三○號偵查卷宗
    。
    理      由
一、原告主張：被告於九十一年八月二十六日九時許，在屏東市○○街一五九號前，
    手持折疊刀刺向原告，致原告因此受有左手裂傷三公分、上腹裂傷二公分及肝臟
    裂傷二公分併腹內出血等傷害，爰依侵權行為法則請求被告賠償原告因此所受損
    害等語。而被告則以：原告說要打來呀並持鐵器砍過來，被告見狀自口袋取出折
    疊刀抵擋，因原告欲前進砍被告致其身體碰到被告之刀尖而受傷，是原告說要打
    來呀並立即砍過來，乃造成雙方互殺主因，且原告僅表皮受傷。而原告所提醫療
    費用收據乃包括四筆證明書費計三千二百元，且其中一張收據記載診病日期為九
    十一年七月十九日至同年八月二十六日，且有三張收據所載就診日期均包括九十
    二年八月二十六日，甚不合理，且原告所提診斷證明書之醫師囑言欄內並未提到
    九十一年九月四日、十九日及二十七日三次醫療，則前開三次醫療是否與本件無
    關。又被告僅表皮受傷，且夫妻互有照顧義務，原告不得請求看護費及精神慰撫
    金等語，資為抗辯。
二、原告主張：被告於九十一年八月二十六日上午九時許，在屏東市○○街一五九號
    前，手持折疊刀刺向原告，致原告因此受有左手裂傷三公分、上腹裂傷二公分、
    肝臟裂傷二公分併腹內出血等傷害等語。而被告則辯稱：原告說要打來呀並持鐵
    器砍過來，被告見狀自口袋取出折疊刀抵擋，因原告欲前進砍被告致其身體碰到
    被告之刀尖而受傷，是原告說要打來呀並立即砍過來，乃造成雙方互殺主因，且
    原告僅表皮受傷等語。經查：
（一）依原告所提寶建醫院診斷證明書記載：原告之左手裂傷三乘二公分、右肋緣下
      穿刺傷併肝臟撕裂傷，於九十一年八月二十六日上午九時三十七分許前往該院
      急診，進行左手傷口縫合手術，並辦理住院而進行腹腔鏡檢查並剖腹行肝臟縫
      合手術，於九十一年九月四日出院，共計住院十天等語。以及依台灣屏東地方
      法院檢察署九十一年度偵字第四六八七號偵查卷附寶建醫院九十一年十月十一
      日（九一）寶建醫字第三一八四號及同年十一月十八日（九一）寶建醫字第三
      三○九號記載：原告於九十一年八月二十六日上午九時三十七分許前往該院急
      診就診時，其左手掌虎口撕裂傷及右前胸刺傷，而上腹部與右前胸屬同區部位
      ，傷害程度為肝臟裂傷併腹內出血，左手裂傷與左手虎口撕裂傷屬同區部位等
      語。
（二）被告於台灣屏東地方法院檢察署九十一年度偵字第六二○三號殺人未遂偵查案
      件警訊中陳稱：「（你與甲○○如何互殺？情形如何？）甲○○拿他機車置物
      處之鐵質頭尖兇器（完全生鏽）向我刺，刺到我的右手，我見狀就往前衝，用
      我手上的刀往他身體刺去，刺到他的右胸，我當場嚇住。」等語（見前開偵查
      卷九十一年八月二十八日警訊筆錄）。
（三）被告以其於九十一年八月二十六日遭原告持生鏽鐵器毆打致其右手受傷為由，
      向台灣屏東地方法院檢察署對原告提出傷害告訴，經台灣屏東地方法院檢察署
      以九十一年度偵字第四六八七號受理在案，而檢察官認為原告雖曾持鐵器攻擊
      被告，致被告之右手背及右前臂有多處擦傷，惟於兩造發生衝突之中，原告亦
      受有左手虎口撕裂傷、右前胸刺傷致肝臟裂傷併腹內出血之傷害，原告之傷勢
      顯較被告之傷勢嚴重許多，且原告較被告年輕，其體型略較被告寬壯，於原告
      手持鐵器之情形下，如原告之攻擊意願強烈，自可持鐵器大力刺向被告，以遂
      其傷害犯意，是就雙方傷勢以觀，可認原告應於取出鐵器前即已遭受被告之攻
      擊，原告係為求自保而取出鐵器稍加反擊，並無與被告互毆砍殺之意，是原告
      所為應屬正當防衛行為，且其防衛行為亦無過當，並以九十一年度偵字第四六
      八七號不起訴處分書對原告為不起訴處分，而被告對前開不起訴處分聲請再議
      ，經台灣高等法院高雄分院檢察署認為被告之再議為無理，以九十二年度上聲
      議字第三六○號處分書駁回再議確定等情，業經本院依職權調閱台灣屏東地方
      法院檢察署九十一年度偵字第四六八七號及九十二年度聲議字第三○號偵查卷
      宗閱明屬實，並為兩造所不爭執，尚堪信為真實。
（四）參以，依原告提出戶籍謄本記載其係三十一年十一月九日生，且被告亦自承其
      係二十四年四月十四日生等情。綜上以觀，足認被告於九十一年八月二十六日
      持折疊刀刺向原告，致原告因此受有左手裂傷三乘二公分、右肋緣下穿刺傷併
      肝臟撕裂傷等傷害，而原告於遭受被告攻擊之情況下，為求自保遂取出鐵器稍
      加反擊，原告所為乃屬正當防衛行為，且其防衛行為並無過當，而被告所辯前
      詞，尚非可採。從而，被告侵害原告之身體、健康權之事實甚明，且原告既因
      被告之侵權行為而受有前開傷害，則被告之侵權行為與原告之前開傷害間，即
      具有相當因果關係。又被告請求調閱寶建醫院之原告病歷卡，已無調查之必要
      ，併此敘明。
三、按因故意或過失不法侵害他人之權利者，負損害賠償責任；不法侵害他人之身體
    或健康者，對於被害人因此喪失或減少勞動能力或增加生活上之需要時，應負損
    害賠償責任；不法侵害它人之身體、健康、名譽、自由、信用、隱私、貞操，或
    不法侵害其他人格法益而情節重大者，被害人雖非財產上損害，亦得請求賠償相
    當之金額，民法第一百八十四條第一項前段、第一百九十三條第一項、第一百九
    十五條第一項前段分別定有明文。爰就原告主張之損害分別審酌如下：
（一）醫療費用及證明書費：
    1.原告主張支出醫療費用及證明書費共計三萬四千三百二十元等情，業據其提出
      與所述相符收據為證，經核前開收據所載支出項目，除證明書費三千二百元外
      ，其餘三萬一千一百二十元均係醫療所需費用。
    2.關於證明書費三千二百元部分，原告主張：九十一年八月二十六日證明書一張
      一千五百元，係就其前開傷害而對被告提出刑事告訴（台灣屏東地方法院檢察
      署九十一年度偵字第六二○三號）時所需提出，而其餘三筆證明書費，係被告
      對其提出傷害告訴之刑事案件（台灣屏東地方法院檢察署九十一年度偵字第四
      六八七號）偵查中所需提出等情，為被告所不爭執，並經本院依職權調閱前開
      偵查案件閱明屬實，尚堪信為真實。經核九十一年八月二十六日證明書費一張
      一千五百元，乃原告就其前開傷害對被告提出刑事告訴所需證據，屬增加其生
      活上需要之費用，被告應賠償此部分費用，而其餘三筆證明書費計一千七百元
      ，乃被告對原告提出傷害告訴之刑事案件偵查中，原告為自證無罪所提出證據
      ，尚與本件無涉，自非屬醫療所需費用或增加生活上需要之費用，不應准許。
    3.被告辯稱：原告所提收據，其中一張記載診病日期為九十一年七月十九日至同
      年八月二十六日，且有三張收據所載就診日期均包括九十二年八月二十六日云
      云。查原告所提收據，其中記載診病日期為九十一年八月二十六日至同年九月
      四日者乃記載住院費用，另記載診病日期為九十一年八月二十六日者乃記載證
      明書費一千五百元，且依寶建醫院九十二年八月二十二日（九二）寶建醫字三
      七三九號函表示：記載診病日期為九十一年七月十九日至同年八月二十六日之
      收據，乃九十一年八月二十六日進行急診之醫療費用等語，足認前開三張收據
      所載費用乃原告就其前開傷害進行急診與住院之醫療所需費用，及對被告提出
      刑事告訴所需證據之增加生活上需要之費用，則被告所辯前詞，尚非可取。又
      被告辯稱：原告所提診斷證明書之醫師囑言欄內並未提及九十一年九月四日、
      十九日及二十七日三次醫療，前開三次醫療是否與本件無關云云。查原告所提
      收據，其中記載診病日期為九十一年八月二十六日至同年九月四日者乃記載住
      院費用之事實已如前述，而記載診病日期為九十一年九月十九日及二十七日之
      收據所載費用包括掛號費、診察費、藥費、藥事服務費及證明書費，且依前開
      寶建醫院函文記載：原告就其前開傷害分別於九十一年九月十九日及二十七日
      向該院申請證明書等情，足認前開收據所載費用乃包括原告就其前開傷害所支
      出醫療費用及證明書費，則被告所辯前詞，尚非可取。
    4.從而，原告請求被告賠償醫療費用三萬一千一百二十元及九十一年八月二十六
      日證明書費一千五百元，共計三萬二千六百二十元，為有理由，應予准許，至
      原告逾此部分之請求，為無理由，不應准許。
（二）看護費用：原告主張其因前開傷害進行肝臟縫合手術而住院十日，自九十一年
      八月二十六日起至同年九月二十五日止，其無法自理生活而由其妻看護等情，
      業據原告之妻陳蔡絹到庭結證屬實，參以寶建醫院九十二年八月二十二日（九
      二）寶建醫字三七三九號函表示：原告之傷勢約於手術後二至三週可痊癒等語
      ，是原告主張前情，尚堪信為真實。而原告主張看護費一天二千元，為被告所
      不爭執，尚為可採。且按因侵權行為受傷之被害人，其因傷需要他人照顧生活
      起居而由其親屬照顧者，被害人固未現實支出看護費用，惟其親屬照顧生活起
      居所付出勞力，非不能以金錢評價，且此等基於親屬間親誼恩惠所付出之勞力
      ，不能加惠於侵權行為人，故應認此屬被害人因傷所增加生活上所需費用，得
      向侵權行為人請求賠償。從而，原告主張其因前開傷無法自理生活而由其妻看
      護，自九十一年八月二十六日起至同年九月二十五日止，共計一個月，以每日
      看護費二千元計算，看護費共計六萬元等情，應認屬原告因其前開傷害所增加
      生活上所需費用，應予准許。而被告辯稱：原告僅表皮受傷，且其於案發後第
      四天早上前往位在青島街房屋，曾看見原告駕駛機車出門，再過三天又聽人說
      原告向鄰居展示其開刀後傷痕，況夫妻互有照顧義務，原告不得請求看護費云
      云，尚非可取。
（三）精神慰撫金：本院審酌本件侵權行為之實際加害情形及被害狀況，及原告係初
      中畢業，已於二、三年前退休，擁有一筆土地及一棟三層樓房屋，及被告係專
      科學校畢業，於七十二年間退休，擁有二棟房屋等情，認原告請求精神慰撫金
      一百萬元已屬過高，應以一十萬元方為適當，逾此數額之請求，為無理由。
四、從而，原告主張依侵權行為法則，請求被告賠償一十九萬二千六百二十元，及自
    起訴狀繕本送達之翌日（即九十二年五月十四日）起至清償日止，按週年利率百
    分之五計算之法定遲延利息，洵屬正當，應予准許。至原告逾此範圍之請求，於
    法無據，應予駁回。又原告陳明願供擔保，請准宣告假執行，就原告勝訴部分，
    經核並無不合，爰酌定相當之擔保金額，併准許之。至原告敗訴部分，其假執行
    之聲請已失所附麗，應併予駁回。
據上論結，本件原告之訴為一部有理由，一部無理由，依民事訴訟法第七十九條、第
三百八十九條第一項第五款、第三百九十二條第一項，判決如主文。
中      華      民      國    九十二    年      九      月    二十三    日
                                    臺灣屏東地方法院民事第二庭
~B法      官  賴秀雯
右為正本係照原本作成。
如對本判決上訴，須於判決送達後廿日內，向本院提出上訴狀。
~B法院書記官  蔡進吉
中      華      民      國    九十二    年      九      月    二十三    日


司法院資訊處製作；財團法人民間司法改革基金會備份。
